【裁判字號】    95,家抗,81
【裁判日期】    951225
【裁判案由】    指定遺產管理人
【裁判全文】
臺灣臺南地方法院民事裁定              95年度家抗字第81號
抗  告  人  財政部國有財產局台灣南區辦事處台南分處
法定代理人  乙○○
相  對  人  甲○○
上列抗告人因相對人就被繼承人王清澤指定遺產管理人事件，對
於中華民國95年9月27日臺灣臺南地方法院95年度財管字第83號
裁定提起抗告，本院裁定如下：
      主      文
抗告駁回。
抗告程序費用由抗告人負擔。
      理      由
一、按先順序繼承人均拋棄其繼承權時，由次順序之繼承人繼承
    。其次順序繼承人有無不明或第四順序之繼承人均拋棄其繼
    承權者，準用關於無人承認繼承之規定。又繼承開始時，繼
    承人之有無不明者，由親屬會議於一個月內選定遺產管理人
    ，並將繼承開始及選定遺產管理人之事由，向法院報明。又
    第1178條所定之期限屆滿，無繼承人承認繼承時，其遺產於
    清償債權，並交付遺贈物後，如有賸餘，歸屬國庫。又繼承
    人有無不明而不能依民法第1177條選定遺產管理人時，得由
    利害關係人聲請法院選任之。民法第1176條第6項、第1177
    條、第1185條及第1178條第2項分別定有明文。
二、本件相對人即原審聲請人甲○○於原審法院聲請意旨略以：
    相對人甲○○為被繼承人王清澤之債權人暨抵押權人，惟被
    繼承人之法定繼承人均已拋棄繼承，迄今亦無親屬會議為其
    選定遺產管理人，致影響相對人債權之行使，爰聲請選任被
    繼承人之遺產管理人等語。
三、原審法院裁定以：經查相對人主張之上開事實，業據其提出
    被繼承人之除戶謄本1份、土地登記謄本、抵押權設定契約
    書及他項權利證明書影本各1份為憑，復經本院依職權調閱
    91年度繼字第572號卷宗核閱無誤，堪信為真實。次查被繼
    承人之繼承人均已聲明拋棄繼承權，而相對人為被繼承人之
    債權人，其以利害關係人身分聲請選任被繼承人之遺產管理
    人，自屬合法，應予准許。本件被繼承人王清澤之繼承人均
    已拋棄繼承權，足見渠等對被繼承人遺產之處置已漠不關心
    ，而被繼承人之遺產，倘無人承認繼承時，於清償債權，交
    付遺贈物後，將歸屬國庫，故為使遺產之處置順利進行，並
    考量遺產管理之專業性與公平性，本院認選任財政部國有財
    產局臺灣南區辦事處臺南分處為被繼承人之遺產管理人較為
    適當，故裁定如主文。
四、抗告意旨略以：
  （一）按司法院74年10月15日（74）院台廳一字第05786號函
        示：「嗣後各地方法院受理有關無人承認繼承遺產管理
        事件時，先順序繼承人均拋棄繼承，其次順序繼承人有
        無不明而應准用關於無人承認繼承之規定時，應先審核
        可否依民第1177條規定選定遺產管理人。如無法選定遺
        產管理人者，因此類拋棄繼承事件，多屬遺債大於遺產
        ，形同破產，儘量避免選任國有財產局為遺產管理人」
        ，以及抗告人91年2月27日台財產局接字第0910004982
        號函轉司法院秘書長90年12月20日（90）秘台廳民一字
        第30224號函示「檢送司法院秘書長90年12月20日（90
        ）秘台廳民一字第30224號函影本乙份，司法院秘書長
        已轉知台灣高等法院等，請各法院受理有關無人承認繼
        承遺產管理人事件時，宜注意依財政部修正之代管無人
        承認繼承遺產作業要點及該院74年10月15日（74）院台
        廳一字第05786號函辦理」。
  （二）查抗告人於95年10月3日接獲鈞院95年度財管字第83號
        民事裁定，選認為被繼承人王清澤之遺產管理人，經細
        閱該民事裁定理由欄第一項之記載：「．．．惟被繼承
        人之法定繼承人均已拋棄繼承，迄今亦無親屬會議為其
        選定遺產管理人．．．故聲請選任被繼承人之遺產管理
        人等語」，均未提及王清澤是否尚有其他遺產，衡諸一
        般常情，被繼承人王清澤之法定繼承人之所以聲明拋棄
        繼承，不外乎被繼承人之遺債大於遺產，有破產之餘，
        審究本案，被繼承人王清澤遺有債務尚未清償，再者，
        若被繼承人果真留有其他遺產，其繼承人豈會拋棄繼承
        之理？因之被繼承人王清澤即可能屬於遺債大於遺產。
  （三）次查，抗告人係國庫之財產管理機關，而國庫對於無人
        承認繼承之遺產向有期待權，因之，以被繼承人遺債大
        於遺產之情形，則選任抗告人為遺產管理人期間所將耗
        費之人力、時間實難以金錢衡量；且管理期間所需之花
        費亦由國庫代為墊付，不僅國庫利益受損，更甚者，豈
        非造成浪費國家資源於少數特定人之不公現象。
  （四）末查，所謂遺產管理人之職務，民法第1179條亦明文規
        定，因之拋棄繼承之繼承人並非不可擔任遺產管理人，
        且法亦無明文禁止，查被繼承人遺債既大於遺產，且因
        被繼承人之最近親屬較清楚被繼承人之遺產、債權人，
        如由其擔任遺產管理人確能收事半功倍之效，審酌本案
        之情形，被繼承人王清澤之債權債務關係，以及印鑑、
        產權證明等重要文件應屬其配偶或子女最為知悉，且目
        前應仍由渠等保管，就該債務必較抗告人明瞭，就適任
        與否加以考量，除其配偶或子女外，實不作第二人想，
        為此狀請鈞院廢棄原裁定，並駁回相對人之聲請等語。
五、經查：
  （一）本件相對人聲請之前開事實，業據其提出戶籍謄本、抵
        押權設定契約書影本、他項權利證明書影本、土地登記
        第二類謄本附於原審卷可稽，並經本院依職權調取91年
        度繼字第572號拋棄繼承案卷核閱無訛，則揆諸前開說
        明，相對人以其為利害關係人聲請選任被繼承人王清澤
        之遺產管理人，自屬有據。
  （二）又司法院前述函示，僅謂儘量避免選任抗告人為遺產管
        理人，並非謂不得選任其為遺產管理人，且該函對於法
        院亦無拘束力。而被繼承人生前之債權債務關係及有關
        產權證明文件，抗告人得依其他方式獲悉或取得，有關
        之印鑑，抗告人亦得依舉證責任分配方式辨識其真偽，
        於其管理遺產上並無困難，而上開文件資料其最近親屬
        未必最為知悉。且繼承人均拋棄繼承，已無利害關係，
        如選定其等擔任遺產管理人，難期其將來執行職務能克
        盡職守，公正客觀，以善盡管理人之職務，為期公正，
        實不宜選任彼等為遺產管理人。是抗告意旨以「被繼承
        人之遺債既大於遺產，且因被繼承人之最近親屬較清楚
        被繼承人之遺產、債權人，如由其擔任遺產管理人確能
        收事半功倍之效」云云，自無可取。
  （三）再者，被繼承人之遺產，於遺產管理人完成清償債權並
        交付遺贈物等清算程序前，是否有賸餘，無從知悉。而
        依上述說明，各順序之繼承人均拋棄繼承者，其剩餘財
        產歸屬國庫，而抗告人為國庫之綜理機關，為國有財產
        法第9條第2項所明定，其備有財產管理之專才，雖其經
        費支出屬國家資源，但保護無人繼承財產之債權人之權
        利，亦屬政府之義務。於遺產管理指定之實際運作，仍
        認選任國有財產局為遺產管理人較為妥適。是抗告意旨
        以「被繼承人遺債大於遺產之情形，則選任抗告人為遺
        產管理人期間所將耗費之人力、時間實難以金錢衡量；
        且管理期間所需之花費亦由國庫代為墊付，不僅國庫利
        益受損，更甚者，豈非造成浪費國家資源於少數特定人
        之不公現象」云云，亦無可採。
  （四）又相對人為被繼承人王清澤之債權人，如兼任被繼承人
        王清澤之遺產管理人，恐有利害衝突之虞，而不利於被
        繼承人王清澤之其他債權人，亦不宜選任其為遺產管理
        人。
  （五）綜上所述，原審據此指定抗告人為被繼承人王清澤之遺
        產管理人，經核並無不合。而抗告意旨復未述明原裁定
        選任其為被繼承人王清澤之遺產管理人有何違法或其他
        不當之處，其提起抗告，聲明廢棄原裁定，非有理由。
六、據上論結，本件抗告為無理由，爰依非訟事件法第21條第2
    項、第46條，民事訴訟法第495條之1第1項、第449條第1項
    、第95條、第78條，裁定如主文。
中    華    民    國    95    年    12    月    25    日
          家事法庭    審判長法官  陳美燕
                      法      官  謝瑞龍
                      法      官  林育幟
上為正本係照原本作成。
抗告人如不服本裁定，僅得於收受本裁定正本送達後10日內以適
用法規顯有錯誤為理由，向本院提出再抗告狀（須附繕本一份及
繳納再抗告裁判費新台幣1000元），並經本院許可後始可再抗告
於高等法院。
中    華    民    國    95    年    12    月    25    日
                          書記官  黃坤義


司法院資訊處製作；財團法人民間司法改革基金會備份。
